【裁判字號】    96,上訴,5229
【裁判日期】    970306
【裁判案由】    偽造有價證券等
【裁判全文】
臺灣高等法院刑事判決                96年度上訴字第5229號
  上  訴  人  臺灣板橋地方法院檢察署檢察官
  被      告  乙○○
                      之3號6.
  指定辯護人  本院公設辯護人  李廣澤
上列上訴人因被告偽造有價證券等案件，不服臺灣板橋地方法院
96年度訴字第2142號，中華民國96年10月18日第一審判決（起訴
案號：臺灣板橋地方法院檢察署96年度偵字第1821號），提起上
訴，本院判決如下：
    主  文
上訴駁回。
    理  由
一、公訴意旨略以：被告乙○○因經濟狀況不佳，欲向友人甲○
    ○週轉現金使用，遭甲○○以其債信不良為由而予以回絕，
    詎被告乙○○竟基於偽造有價證券及意圖為自己不法所有之
    犯意，於民國（下同） 94年7月14日某時，在臺北縣五股工
    業區某處，於票號為 CH0000000號之本票上，偽以其兄張武
    雄為發票人，而簽發如附表所示之本票乙紙（以下簡稱系爭
    本票），並填載張武雄之身分證字號、住所、電話，同時按
    捺指印，而偽造完成系爭本票。旋即於同日撥打電話向甲○
    ○佯稱其胞兄張武雄已開立前開本票作為擔保之用，而欲向
    甲○○借款新台幣（下同）12萬元，致使甲○○陷於錯誤，
    於同日某時，提領現金12萬元後，至臺北縣五股鄉○○路附
    近，將12萬元交予被告乙○○，被告乙○○即將前開偽造之
    本票交予甲○○。嗣經甲○○向被告乙○○催討前開款項，
    經被告乙○○告知上情，甲○○方知受騙，因認被告涉犯刑
    法第201條第1項之偽造有價證券及第339條第1項之詐欺取財
    等罪嫌云云。
二、按犯罪事實應依證據認定之，無證據不得認定犯罪事實；又
    不能證明被告犯罪者，應諭知無罪之判決，刑事訴訟法第15
    4條第2項及第301條第1項分別定有明文。而所謂認定犯罪事
    實之證據，係指足以認定被告確有犯罪行為之積極證據而言
    ，該項證據自須適合於被告犯罪事實之認定，始得採為斷罪
    資料，如未能發現相當證據，或證據不足以證明，自不能以
    推測或擬制之方法，以為裁判之基礎，苟積極證據不足為不
    利於被告事實之認定時，即應為有利於被告之認定，更不必
    有何有利之證據。又認定犯罪事實所憑之證據，雖不以直接
    證據為限，間接證據亦包括在內；然而無論直接或間接證據
    ，其為訴訟上之證明，須於通常一般之人均不致有所懷疑，
    而得確信其為真實之程度者，始得據為有罪之認定，倘其證
    明尚未達到此一程度，而有合理之懷疑存在時，即難遽採為
    不利於被告之認定（參照最高法院 30年上字第816號、40年
    臺上字第86號、76台上字第4986號判例意旨）。另按刑法上
    所謂偽造有價證券，以無權簽發之人冒用他人名義簽發為要
    件，如果行為人基於本人之授權，或其他原因有權簽發者，
    則與無權之偽造行為不同（參照最高法院53年度台上字第18
    10號判例意旨）。
三、查公訴人據以認被告乙○○涉有上開犯嫌，無非係依被告之
    自白、告訴人甲○○之指、證述及卷附系爭本票影本等為其
    論據。訊據被告乙○○供承有於上開時地為向告訴人甲○○
    調借款項，因而持其以其兄張武雄為發票人所簽發之如附表
    所示面額12萬元之本票乙紙，前往臺北縣五股鄉○○路附近
    某處，交予告訴人甲○○等事實，並有系爭本票影本乙紙在
    卷可稽，惟被告堅詞否認有何偽造有價證券及詐欺取財等犯
    行，辯稱：伊為向甲○○調借款項以支付購買車輛之頭期款
    12萬，而因己債信不佳，甲○○要求伊提供伊家人所簽發之
    票據，伊於取得伊哥哥張武雄之同意後，才以其名義簽發系
    爭本票，並交予甲○○以調借款項云云，經查：
(一)依被告乙○○所供其為支付購買車輛之頭期款12萬元，而持
    系爭本票向告訴人甲○○調借同額款項，而告訴人甲○○則
    以被告為向當舖贖回其典當之車輛，因而持系爭本票向其調
    借同額現款，雙方就被告何以交付系爭本票予告訴人之原由
    ，固各執一詞，然查被告與告訴人甲○○於93年11月26日簽
    訂租賃合約書，由告訴人甲○○將牌照號碼903－CR之營業
    小客車出租予被告，此有租賃合約書影本乙份在卷可參，則
    該營業小客車既非被告所有，被告又從何如告訴人甲○○所
    述將該車輛典當予當舖，是告訴人甲○○所供系爭本票係被
    告為向當舖贖回其典當之車輛，因而持系爭本票向其調借同
    額現款乙節是否屬實，實非無疑，惟系爭本票係被告持以向
    告訴人甲○○調借現款，堪予認定，則本件所應審究者應係
    被告簽發系爭本票時，是否已得發票人張武雄之同意，茲查
    被告固於偵查中及原審法院準備程序時供承：伊簽發系爭本
    票時，事先沒有先問伊哥哥，是在簽完隔天才跟伊哥哥說云
    云，惟被告嗣於原審法院審理時及本院審理時均否認有未經
    張武雄同意即擅自簽發系爭本票之行為，並以簽發系爭本票
    時，事先有先告知其哥哥張武雄，經同意才以張武雄名義簽
    發系爭本票，之前所述沒有經過張武雄同意，是因不想牽扯
    到張武雄等語為辯，而查被告之自白，不得作為有罪判決之
    唯一證據，仍應調查其他必要之證據，以察其是否與事實相
    符，查依被告所供，其向告訴人甲○○借款時，因己債信不
    佳，告訴人甲○○要求其提出由其家人所簽發之票據作為借
    款憑證，其因而交付系爭以其哥哥張武雄為發票人之本票予
    告訴人甲○○，此告訴人甲○○於本院準備程序時亦供稱：
    被告向伊借錢時，伊跟被告說他信用不好，要他找家人做擔
    保，後來他就拿系爭本票給伊云云，是被告所供因告訴人甲
    ○○以其債信不佳，因而要求其提出以其哥哥為發票人之本
    票作為借款之憑證等情，尚非全然無據，茲被告辯稱：伊有
    經過伊哥哥張武雄之同意，始以張武雄名義簽發系爭本票，
    之前所述沒有經過張武雄同意，是因不想牽扯到張武雄云云
    ，而證人張武雄經於原審法院審理時到庭具結證稱：94年7
    月間，伊弟弟乙○○從花蓮北上臺北要找工作，他是說上台
    北後會找計程車的工作，後來他就跟伊說，甲○○說有車子
    要給他跑，但是需要頭期款，可是他沒錢，甲○○要求要有
    本票，用伊的名字，這樣他就可以去調現了。‧‧‧當時乙
    ○○有跟伊說要用伊的名字簽本票，伊跟他說伊知道了。‧
    ‧‧後來伊弟弟取得車輛後，即開始跑計程車，並償還甲○
    ○所欠款項，伊不知道他們之間如何攤還，其間甲○○均未
    曾持系爭本票向伊催討票款云云（見原審卷第98至101頁）
    ，茲證人張武雄就系爭本票簽發之原因，究係為支付購買車
    輛之頭期款或借款，暨其金額為10萬元或12萬元，與被告所
    述並非完全一致，亦不知被告是否事前告知，足徵彼等顯未
    事先為勾串或杜撰不實，至彼等所述雖未盡相同，惟查告訴
    人甲○○於被告欲向其調借款項時，因認被告債信不佳，而
    要求被告提出以其家人為發票人之本票為憑證，被告始因而
    向其哥哥張武雄表示以其名義簽發系爭本票以向告訴人甲○
    ○調借款項，而查系爭本票之簽發如為證人張武雄所肯認，
    其即須負擔發票人責任，以該紙本票面額就證人張武雄而言
    非微，證人張武雄應無自甘承擔債務，飾詞迴護被告之理，
    另比對證人張武雄上揭證述及被告上揭所供，被告表示需要
    由證人張武雄為系爭本票發票人之時間，均係在七月間，前
    後時間接近，是被告應係在告知證人張武雄後，得其同意，
    始行以證人張武雄之名義簽發系爭本票，至被告固曾自白未
    得張武雄同意，即擅以張武雄之名義為發票人簽發系爭本票
    ，惟嗣即堅詞否認有此情事，並辯稱：伊哥哥跟伊說開了票
    之後，要伊自己處理，12萬後來也是由伊還給甲○○的，當
    初伊因不想牽扯伊哥哥進來，才會說伊哥哥不知道云云，茲
    查被告既係因己身債信不佳，而依告訴人甲○○之要求，始
    尋求其哥哥張武雄同意由其以張武雄名義簽發系爭本票，用
    以持向告訴人林宏雄調借現款，則本件金錢借貸關係既僅存
    於被告與告訴人林宏雄間，被告非無可能為免除其哥哥張武
    雄應負票據發票人之責，而諉稱該紙發票之簽發並未經其哥
    哥張武雄之同意，再者，被告一再供稱該筆12萬元借款嗣已
    清償完畢，而告訴人迄未返還系爭本票，則被告為使告訴人
    不得行使票據上之權利，顯有相當之動機，否認其哥哥張武
    雄有授權簽發本票，俾免除張武雄之票據債務。從而，本案
    除被告前揭與證人張武雄所述不符之自白外，並查無其他積
    極證據足資認定
    被告係未經授權，即偽以張武雄名義簽發系爭本票，自難遽
    依告訴人片面指述即為被告不利認定之依據，證人張武雄就
    系爭本票之簽發，確知其情，亦未否認其票據債務，被告持
    以向告訴人借款，亦難認屬詐術之行使，是被告所辯並無偽
    造有價證券及詐欺取財之犯行，應堪採信，本件既查無積極
    證據足資證明被告有何公訴人所指訴之偽造有價證券及詐欺
    取財犯行，原審因而以不能證明被告犯罪，而為無罪之諭知
    ，經核並無不合，檢察官上訴意旨認被告所供及證人張武雄
    所述被告何以交付系爭本票予告訴人林宏雄之原由，核與事
    實不符，應以被告於偵查中之自白較為可信，而指摘原審判
    決被告無罪係屬不當，惟依上所述，其上訴尚難認有理由，
    應予駁回。
據上論斷，應依刑事訴訟法第368條，判決如主文。
本案經檢察官黃全祿到庭執行職務。
中    華    民    國    97    年     3     月     6    日
                  刑事第五庭    審判長法  官  吳  敦
                                      法  官  陳春秋
                                      法  官  張傳栗
以上正本證明與原本無異。
如不服本判決，應於收受送達後十日內向本院提出上訴書狀，其
未敘述上訴之理由者並得於提起上訴後十日內向本院補提理由書
（均須按他造當事人之人數附繕本）。
                                      書記官  李佩真
中    華    民    國    97    年    3     月    6     日


司法院資訊處製作；財團法人民間司法改革基金會備份。
